---
title: "Introduction"
output: html_document
author: Michał Dyrga & Nikodem Kusiak
---

# Temat projektu.
Celem pracy jest analiza ekonometryczna kursu Bitcoina w latach 2023–2026. Jako zmienne objasiniające wybrano: Złoto, S&P 500, USD Index, a zminenną objaśnianą będzie cena BTC.

### 1. Zaczytanie bibliotek na których będziemy pracować. 
``` {r warning = FALSE, message=FALSE }
library(dplyr)
library(lubridate) # change to "Date" type
library(skimr) # present stats about our data frame
```

### 2. Zaczytanie danych na których będziemy pracować. Oraz odrazu je oczyścimy i przygotujemy do analizy:
* z racji, że ^SPX posiada dodatkową kolumnę, usuwamy ją ponieważ pozostałe zmienne nie zawierają jej,
* zmieniamy format kolumny data na "Date", zamiast "char",
* wybierzemy kolumnę zamkniecia która będzie ceną reprezentatywną w danym dniu.
``` {r}
btc <- read.csv("data/btcusd_d.csv") %>% mutate(Data = ymd(Data)) %>% select(Data, btc = Zamkniecie)
spx <- read.csv("data/spx_d.csv") %>% mutate(Data = ymd(Data)) %>% select(Data, spx = Zamkniecie)
usd <- read.csv("data/usd_i_d.csv") %>% mutate(Data = ymd(Data)) %>% select(Data, usd = Zamkniecie)
xau <- read.csv("data/xauusd_d.csv") %>% mutate(Data = ymd(Data)) %>% select(Data, xau = Zamkniecie)
```

### 3. Ponaddto aby móc jak najlepiej przeanalizować dane, musimy stworzyć jeden data frame który będzie przechowywał dla danej daty informcję z ceną.
``` {r}
df <- btc %>%
  left_join(usd, by = "Data") %>%
  left_join(spx, by = "Data") %>%
  left_join(xau, by = "Data")
```

### 4. Usuwamy wiersze które nie posiadają danych.
``` {r} 
df <- na.omit(df) # deleting rows with missing data.
skim(df) # showing df stats
```

## Analiza posiadanych danych
Skoro nasze dane są już oczyszczone, zapoznajmy się z nimi i tym co reprezentują.
``` {r} 

```

### Analiza korelacji danych.
``` {r}
cor_matrix <- cor(df[, c("btc", "usd", "spx", "xau")])
cor_matrix
```

> **Wnioski: **
>
> * **BTC vs USD -0.28**: korelacja jest ujemna, korelacja jest słaba co oznaczam, że ta zmienna nie opisuje najlepiej ceny BTC,
> * **BTC vs SPX 0.85**: bardzo silna korelacja dodatnia, BTC zachowuje się obecnie jak aktywo wysokiego ryzyka, korelując się z indeksem 500 największych spółek w USA,
> * **BTC vs XAU 0.66**: korelacja jest umiarkowanie silna, BTC można nazywać jako cyforwe złoto, ale wciąż mocniej koreluje z giełdą SPX,
> * **SPX vs XAU 0.89**: korelacja między dwiema zmiennymi objaśniającymi jest bardzo wysoka, podejrzenie **współliniowowści**, które zbadamy w późniejszej analizie.







## Wzór opisujący BTC
$$BTC_{price} = \beta_0 + \beta_1 \cdot USD_{index} + \beta_2 \cdot SPX + \beta_3 \cdot Gold + \epsilon$$

``` {r}

```












