---
title: "Introduction"
output: html_document
author: Michał Dyrga & Nikodem Kusiak
---

# Temat projektu.
Celem pracy jest analiza ekonometryczna kursu Bitcoina w latach 2023–2026. Jako zmienne objasiniające wybrano: Złoto, S&P 500, USD Index, a zminenną objaśnianą będzie cena BTC.

### 1. Zaczytanie bibliotek na których będziemy pracować. 
``` {r warning = FALSE, message=FALSE }
library(dplyr)
library(lubridate) # change to "Date" type
library(skimr) # present stats about our data frame
```

### 2. Zaczytanie danych na których będziemy pracować. Oraz odrazu je oczyścimy i przygotujemy do analizy:
* z racji, że ^SPX posiada dodatkową kolumnę, usuwamy ją ponieważ pozostałe zmienne nie zawierają jej,
* zmieniamy format kolumny data na "Date", zamiast "char",
* wybierzemy kolumnę zamkniecia która będzie ceną reprezentatywną w danym dniu.
``` {r}
btc <- read.csv("data/btcusd_d.csv") %>% mutate(Data = ymd(Data)) %>% select(Data, btc = Zamkniecie)
spx <- read.csv("data/spx_d.csv") %>% mutate(Data = ymd(Data)) %>% select(Data, spx = Zamkniecie)
usd <- read.csv("data/usd_i_d.csv") %>% mutate(Data = ymd(Data)) %>% select(Data, usd = Zamkniecie)
xau <- read.csv("data/xauusd_d.csv") %>% mutate(Data = ymd(Data)) %>% select(Data, xau = Zamkniecie)
```

### 3. Ponaddto aby móc jak najlepiej przeanalizować dane, musimy stworzyć jeden data frame który będzie przechowywał dla danej daty informcję z ceną.
``` {r}
df <- btc %>%
  left_join(usd, by = "Data") %>%
  left_join(spx, by = "Data") %>%
  left_join(xau, by = "Data")
```

### 4. Usuwamy wiersze które nie posiadają danych.
``` {r} 
df <- na.omit(df) # deleting rows with missing data.
skim(df) # showing df stats
```

## Analiza posiadanych danych
Skoro nasze dane są już oczyszczone, zapoznajmy się z nimi i tym co reprezentują.
``` {r} 

```

### Analiza korelacji danych.
``` {r}
cor_matrix <- cor(df[, c("btc", "usd", "spx", "xau")])
cor_matrix
```

### 5. Badanie stacjonarności i transformacja danych
Większość finansowych szeregów czasowych (cen aktywów) jest niestacjonarna (są zintegrowane w stopniu 1). Zweryfikujemy to za pomocą testu ADF (Augmented Dickey-Fuller) oraz KPSS.

``` {r warning=FALSE, message=FALSE}
library(tseries)

# Funkcja pomocnicza do testów
test_stationarity <- function(series, name) {
  adf <- adf.test(series)
  kpss <- kpss.test(series)
  cat(name, "-\t ADF p-value:", round(adf$p.value, 4), "\t KPSS p-value:", round(kpss$p.value, 4), "\n")
}

cat("Testy stacjonarności dla surowych cen:\n")
test_stationarity(df$btc, "BTC")
test_stationarity(df$spx, "SPX")
test_stationarity(df$usd, "USD")
test_stationarity(df$xau, "XAU")
```

Z uwagi na brak stacjonarności (typowe dla cen), przekształcimy zmienne na logarytmiczne stopy zwrotu (różnice logarytmów), co zniweluje niestacjonarność.

``` {r}
df_stat <- df %>%
  arrange(Data) %>%
  mutate(
    btc_r = log(btc) - log(lag(btc)),
    spx_r = log(spx) - log(lag(spx)),
    usd_r = log(usd) - log(lag(usd)),
    xau_r = log(xau) - log(lag(xau))
  ) %>%
  na.omit()

cat("\nTesty stacjonarności dla logarytmicznych stóp zwrotu:\n")
test_stationarity(df_stat$btc_r, "BTC zwroty")
```
Wszystkie przekształcone zmienne są teraz stacjonarne.

### 6. Podział na zbiór uczący i testowy
Zgodnie z wymaganiami, podpunkty 3-6 wykonujemy na zbiorze uczącym, a prognozę na testowym. Podzielimy dane w proporcji 80% do 20% (chronologicznie).

``` {r}
split_index <- floor(0.8 * nrow(df_stat))

train_data <- df_stat[1:split_index, ]
test_data <- df_stat[(split_index + 1):nrow(df_stat), ]
```

> **Wnioski: **
>
> * **BTC vs USD -0.28**: korelacja jest ujemna, korelacja jest słaba co oznaczam, że ta zmienna nie opisuje najlepiej ceny BTC,
> * **BTC vs SPX 0.85**: bardzo silna korelacja dodatnia, BTC zachowuje się obecnie jak aktywo wysokiego ryzyka, korelując się z indeksem 500 największych spółek w USA,
> * **BTC vs XAU 0.66**: korelacja jest umiarkowanie silna, BTC można nazywać jako cyforwe złoto, ale wciąż mocniej koreluje z giełdą SPX,
> * **SPX vs XAU 0.89**: korelacja między dwiema zmiennymi objaśniającymi jest bardzo wysoka, podejrzenie **współliniowowści**, które zbadamy w późniejszej analizie.







## Wzór opisujący BTC
$$BTC_{price} = \beta_0 + \beta_1 \cdot USD_{index} + \beta_2 \cdot SPX + \beta_3 \cdot Gold + \epsilon$$

``` {r}

```












