---
title: "Introduction"
output: html_document
author: Michał Dyrga & Nikodem Kusiak
---

# Temat projektu.
Celem pracy jest analiza ekonometryczna kursu Bitcoina w latach 2023–2026. Jako zmienne objasiniające wybrano: Złoto, S&P 500, USD Index, a zminenną objaśnianą będzie cena BTC.

### 1. Zaczytanie bibliotek na których będziemy pracować. 
``` {r warning = FALSE, message=FALSE }
library(dplyr)
library(lubridate) # change to "Date" type
library(skimr) # present stats about our data frame
library(readr)
```

### 2. Zaczytanie danych na których będziemy pracować. Oraz odrazu je oczyścimy i przygotujemy do analizy:
* z racji, że ^SPX posiada dodatkową kolumnę, usuwamy ją ponieważ pozostałe zmienne nie zawierają jej,
* zmieniamy format kolumny data na "Date", zamiast "char",
* wybierzemy kolumnę zamkniecia która będzie ceną reprezentatywną w danym dniu.
``` {r warning = FALSE, message=FALSE}
clean_financial_data <- function(filepath, asset_name) {
  # Read the CSV
  df <- read.csv(filepath)
  
  # Forcefully rename the 1st and 2nd columns to safe, predictable names
  colnames(df)[1] <- "raw_date"
  colnames(df)[2] <- "raw_close"
  
  df %>%
    # Use parse_date_time to safely catch both MM/DD/YYYY and YYYY-MM-DD formats
    mutate(Data = parse_date_time(raw_date, orders = c("mdy", "ymd", "dmy"))) %>%
    # Convert to Date class
    mutate(Data = as.Date(Data)) %>%
    # Drop rows where date parsing failed (prevents the Cartesian explosion of NAs)
    filter(!is.na(Data)) %>%
    # Keep only the Date and the asset's closing price
    select(Data, !!sym(asset_name) := raw_close) %>%
    # Ensure there are no duplicate dates (takes the first occurrence)
    distinct(Data, .keep_all = TRUE)
}

# Apply the function to all files
btc    <- clean_financial_data("data/btcusd_d.csv", "btc")
spx    <- clean_financial_data("data/spx_d.csv", "spx")
usd    <- clean_financial_data("data/usd_i_d.csv", "usd")
xau    <- clean_financial_data("data/xauusd_d.csv", "xau")
nasdaq <- clean_financial_data("data/nasdaq_d.csv", "nasdaq")
```

### 3. Ponaddto aby móc jak najlepiej przeanalizować dane, musimy stworzyć jeden data frame który będzie przechowywał dla danej daty informcję z ceną.
``` {r}
df <- btc %>%
  left_join(usd, by = "Data") %>%
  left_join(spx, by = "Data") %>%
  left_join(xau, by = "Data") %>%
  left_join(nasdaq, by = "Data")
```

### 4. Usuwamy wiersze które nie posiadają danych.
``` {r} 
df <- na.omit(df) # deleting rows with missing data.
skim(df) # showing df stats
```

## Analiza posiadanych danych
Skoro nasze dane są już oczyszczone, zapoznajmy się z nimi i tym co reprezentują.
``` {r} 
summary(df)
plot(df$Data, df$btc, type="l", col="blue", main="Cena BTC", xlab="Data", ylab="Cena")
```

### Analiza korelacji danych.
``` {r}
cor_matrix <- cor(df[, c("btc", "usd", "spx", "xau", "nasdaq")])
cor_matrix
```

> **Wnioski: **
>
> * **BTC vs USD -0.28**: korelacja jest ujemna, korelacja jest słaba co oznaczam, że ta zmienna nie opisuje najlepiej ceny BTC,
> * **BTC vs SPX 0.85**: bardzo silna korelacja dodatnia, BTC zachowuje się obecnie jak aktywo wysokiego ryzyka, korelując się z indeksem 500 największych spółek w USA,
> * **BTC vs XAU 0.66**: korelacja jest umiarkowanie silna, BTC można nazywać jako cyforwe złoto, ale wciąż mocniej koreluje z giełdą SPX,
> * **SPX vs XAU 0.89**: korelacja między dwiema zmiennymi objaśniającymi jest bardzo wysoka, podejrzenie **współliniowowści**, które zbadamy w późniejszej analizie.

## Wzór opisujący BTC
$$BTC_{price} = \beta_0 + \beta_1 \cdot USD_{index} + \beta_2 \cdot SPX + \beta_3 \cdot Gold + \epsilon$$

---
## Kontynuacja projektu

### 5. Dodatkowe biblioteki potrzebne do zaawansowanej weryfikacji modelu
Zgodnie z wymogami projektu oraz wiedzą z laboratoriów ładujemy potrzebne pakiety do testów statystycznych.
```{r warning = FALSE, message=FALSE}
library(tseries)     # Testy stacjonarności (ADF, KPSS)
library(lmtest)      # Testy dla modeli (np. Breuscha-Pagana, Durbina-Watsona, RESET)
library(car)         # Testowanie współliniowości (VIF)
library(sandwich)    # Odporne błędy standardowe
library(strucchange) # Test Chowa
```

### 6. Badanie stacjonarności zmiennych i ich przygotowanie (logarytmiczne stopy zwrotu)
Ceny aktywów finansowych z reguły są niestacjonarne. Sprawdźmy to za pomocą testu ADF. Hipoteza zerowa w teście ADF oznacza brak stacjonarności.
```{r}
# Przykładowy test dla zmiennej BTC
adf.test(df$btc)
kpss.test(df$btc)
```
Z uwagi na naturę danych finansowych (szeregi czasowe) transformujemy je na logarytmiczne stopy zwrotu, by wyeliminować niestacjonarność (trend).
```{r}
df_log <- df %>%
  mutate(
    btc = c(NA, diff(log(btc))),
    usd = c(NA, diff(log(usd))),
    spx = c(NA, diff(log(spx))),
    xau = c(NA, diff(log(xau))),
    nasdaq = c(NA, diff(log(nasdaq)))
  ) %>% 
  na.omit()

# Ponowny test ADF dla przetransformowanych danych
adf.test(df_log$btc)
```
Teraz nasze dane są stacjonarne (p-value w teście ADF < 0.05).

### 7. Podział na zbiór uczący i testowy
Zgodnie z wymaganiami kroki od 3 do 6 wykonujemy na zbiorze uczącym (np. 80% obserwacji), a prognozę na zbiorze testowym (20%).
```{r}
n <- nrow(df_log)
split_idx <- floor(0.8 * n)

train_data <- df_log[1:split_idx, ]
test_data <- df_log[(split_idx + 1):n, ]
```

### 8. Budowa modelu i dobór zmiennych (Zbiór uczący)
Zbudujemy model wstępny ze wszystkimi zmiennymi i zastosujemy krokowej metody eliminacji wstecznej.
```{r}
# Uwzględniamy również zmienną nasdaq
model_full <- lm(btc ~ usd + spx + xau + nasdaq, data = train_data)
summary(model_full)

# Metoda krokowa wsteczna
model_step <- step(model_full, direction = "backward")
summary(model_step)
```
Zatrzymujemy model wyłoniony przez procedurę krokową.

### 9. Weryfikacja poprawności modelu
Przeprowadzimy teraz szereg testów weryfikujących założenia Metody Najmniejszych Kwadratów (MNK).

#### a) Badanie normalności rozkładu reszt
Wykorzystujemy test Shapiro-Wilka.
```{r}
shapiro.test(residuals(model_step))
```

#### b) Testowanie autokorelacji składnika losowego
Wykorzystamy poznany na zajęciach test Durbina-Watsona (autokorelacja rzędu I) oraz test Breuscha-Godfreya.
```{r}
dwtest(model_step)
bgtest(model_step)
```

#### c) Badanie heteroskedastyczności
Zastosujemy test Breuscha-Pagana oraz Goldfelda-Quandta.
```{r}
bptest(model_step)
gqtest(model_step)
```

#### d) Testowanie współliniowości
Sprawdzamy wskaźnik VIF (Variance Inflation Factor). Wartości powyżej 10 świadczą o silnej współliniowości.
```{r}
# VIF wymaga co najmniej 2 zmiennych objaśniających
if (length(coef(model_step)) > 2) {
  vif(model_step)
} else {
  message("Model posiada tylko jedną zmienną objaśniającą. Zjawisko współliniowości nie występuje, test VIF pominięto.")
}
```

#### e) Testowanie stabilności parametrów modelu (test Chowa)
```{r}
# Używamy dynamicznego formula(model_step), aby test sprawdzał model, który przetrwał metodę krokową
sctest(formula(model_step), type = "Chow", point = floor(nrow(train_data)/2), data = train_data)
```

#### f) Testowanie stabilności postaci analitycznej modelu
Wykorzystamy test Ramsey’a (RESET).
```{r}
resettest(model_step)
```

#### g) Badanie koincydencji i efektu katalizy
Badanie koincydencji polega na porównaniu znaków współczynników korelacji ze znakami parametrów przy zmiennych objaśniających w oszacowanym modelu. Efekt katalizy zachodzi m.in., gdy zmienna słabo skorelowana ze zmienną objaśnianą mocno wpływa na inne zmienne objaśniające.
```{r}
# Macierz korelacji tylko dla zbioru uczącego (stopy zwrotu)
cor(train_data[, c("btc", "usd", "spx", "xau", "nasdaq")])
coef(model_step)
```
*(Zgodność znaków współczynników regresji z korelacją oznacza występowanie koincydencji).*

### 10. Przekształcenie modelu (Rozwiązanie problemów)
Jeśli testy w punkcie 9 wykazały problemy (np. heteroskedastyczność lub autokorelację), zgodnie z instrukcją próbujemy sobie z nimi poradzić. Wykorzystamy tu **odporne błędy standardowe (HAC - Heteroskedasticity and Autocorrelation Consistent)**.
```{r}
# Wyświetlenie istotności parametrów po korekcie błędów standardowych (HAC)
coeftest(model_step, vcov = vcovHAC(model_step))
```

### 11. Prezentacja ostatecznej postaci modelu i jego ocena
Model po ewentualnej weryfikacji i zastosowaniu odpornych błędów.
Oceniamy dopasowanie za pomocą $R^2$ (współczynnika determinacji), który odczytujemy z podsumowania funkcji `summary()`. Wykonaliśmy też ocenę istotności zmiennych w powyższych krokach (test t-Studenta oraz F Walda).
```{r}
summary(model_step)$r.squared
summary(model_step)$adj.r.squared
```
> **Interpretacja:**
> Ponieważ model opiera się na logarytmicznych stopach zwrotu, parametry $\beta$ informują o tym, o ile punktów procentowych zmieni się stopa zwrotu bitcoina, jeśli stopa zwrotu danej zmiennej objaśniającej wzrośnie o 1 punkt procentowy ceteris paribus. Współczynnik determinacji mówi, jaki procent zmienności (stóp zwrotu) bitcoina został wyjaśniony przez model.

### 12. Wyznaczenie prognozy punktowej i obliczenie błędu ex post (Zbiór testowy)
Podstawiamy dane ze zbioru testowego do naszego finalnego modelu.
```{r}
# Prognoza
predykcje <- predict(model_step, newdata = test_data)

# Błąd ex-post: Pierwiastek Błędu Średniokwadratowego (RMSE)
rmse <- sqrt(mean((test_data$btc - predykcje)^2))
rmse

# Średni błąd bezwzględny (MAE)
mae <- mean(abs(test_data$btc - predykcje))
mae
```
Na podstawie powyższych błędów ocenia się zdolność predykcyjną oszacowanego modelu.