---
title: "Introduction"
output: html_document
author: Michał Dyrga & Nikodem Kusiak
---

# Temat projektu.
Celem pracy jest analiza ekonometryczna kursu Bitcoina w latach 2023–2026. Jako zmienne objasiniające wybrano: Złoto, S&P 500, USD Index, a zminenną objaśnianą będzie cena BTC.

### 1. Zaczytanie bibliotek na których będziemy pracować. 
``` {r warning = FALSE, message=FALSE }
library(dplyr)
library(readr)
library(lubridate)   # change to "Date" type
library(skimr)       # present stats about our data frame
library(tseries)     # Testy stacjonarności (ADF, KPSS)
library(lmtest)      # Testy dla modeli (np. Breuscha-Pagana, Durbina-Watsona, RESET)
library(car)         # Testowanie współliniowości (VIF)
library(sandwich)    # Odporne błędy standardowe
library(strucchange) # Test Chowa
library(randtests)   # Test liczby serii
library(utils)       # ??????????
```

### 2. Zaczytanie danych na których będziemy pracować. Oraz odrazu je oczyścimy i przygotujemy do analizy:
* z racji, że ^SPX posiada dodatkową kolumnę, usuwamy ją ponieważ pozostałe zmienne nie zawierają jej,
* zmieniamy format kolumny data na "Date", zamiast "char",
* wybierzemy kolumnę zamkniecia która będzie ceną reprezentatywną w danym dniu.
``` {r}
btc <- read.csv("data/btcusd_d.csv") %>% mutate(Data = ymd(Data)) %>% select(Data, btc = Zamkniecie)
spx <- read.csv("data/spx_d.csv") %>% mutate(Data = ymd(Data)) %>% select(Data, spx = Zamkniecie)
usd <- read.csv("data/usd_i_d.csv") %>% mutate(Data = ymd(Data)) %>% select(Data, usd = Zamkniecie)
xau <- read.csv("data/xauusd_d.csv") %>% mutate(Data = ymd(Data)) %>% select(Data, xau = Zamkniecie)
```

### 3. Ponaddto aby móc jak najlepiej przeanalizować dane, musimy stworzyć jeden data frame który będzie przechowywał dla danej daty informcję z ceną.
``` {r}
df <- btc %>%
  left_join(usd, by = "Data") %>%
  left_join(spx, by = "Data") %>%
  left_join(xau, by = "Data")
```

### 4. Usuwamy wiersze które nie posiadają danych.
``` {r} 
df <- na.omit(df) # deleting rows with missing data.
skim(df) # showing df stats
```

## Analiza posiadanych danych
Skoro nasze dane są już oczyszczone, zapoznajmy się z nimi i tym co reprezentują.
``` {r} 
summary(df)
plot(df$Data, df$btc, type="l", col="blue", main="Cena BTC", xlab="Data", ylab="Cena")
```

### 1. Analiza korelacji danych.
``` {r}
cor_matrix <- cor(df[, c("btc", "usd", "spx", "xau")])
cor_matrix
```

> **Wnioski: **
>
> * **BTC vs USD -0.28**: korelacja jest ujemna, korelacja jest słaba co oznaczam, że ta zmienna nie opisuje najlepiej ceny BTC,
> * **BTC vs SPX 0.85**: bardzo silna korelacja dodatnia, BTC zachowuje się obecnie jak aktywo wysokiego ryzyka, korelując się z indeksem 500 największych spółek w USA,
> * **BTC vs XAU 0.66**: korelacja jest umiarkowanie silna, BTC można nazywać jako cyforwe złoto, ale wciąż mocniej koreluje z giełdą SPX,
> * **SPX vs XAU 0.89**: korelacja między dwiema zmiennymi objaśniającymi jest bardzo wysoka, podejrzenie **współliniowowści**, które zbadamy w późniejszej analizie.

## Badanie stacjonarności szeregów czasowych
Zgodnie z teorią MNK, badamy stacjonarność, aby uniknąć problemu regresji pozornej. Wykorzystujemy Test ADF (Augmented Dickey-Fuller test).
* **H0**: szereg czasowy nie jest stacjonarny
* **H1**: szereg czasowy jest stacjonarny
```{r}
adf.test(df$btc)
adf.test(df$usd)
adf.test(df$spx)
adf.test(df$xau)
```
P-value testu ADF dla wszystkich zmiennych wynosi ponad 0.05, w związku z czym brak podstaw aby odrzucić H0, zmienne są niestacjonarne.

> **Wnioski:**
>
> Ceny aktywów są niestacjonarne, ponieważ mają trendy (rosną w długim terminie). Budowanie modelu na takich danych prowadziłoby do błędnych wniosków.

Dla potwierdzenia skorzystajmy z testu KPSS (Kwiatkowskiego-Phillipsa-Schmidta-Shina) którego hipotezy są odwrócone.
* **H0**: szereg czasowy jest stacjonarny
* **H1**: szereg czasowy nie jest stacjonarny
``` {r}
kpss.test(df$btc)
kpss.test(df$usd)
kpss.test(df$spx)
kpss.test(df$xau)
```

> **Wnioski:**
>
> Potwierdzenie, że ceny są niestacjonarne, p-value < 0,05, odrzucamy H0, w związku z czym musimy zmodyfikować nasze dane aby szereg był stacjonarny. 

### Modyfikacja danych.
Lepszym rozwiązaniem będzie analiza stóp zwrotu, które badają codzienne zmiany cen. Stopy zwrotu są stacjonarne, dzięki czemu możemy zbadać, jak mocno te rynki na siebie wpływają.

``` {r}
df_returns <- df %>%
  arrange(Data) %>% # chronologiczne ustawienie danych
  mutate(
    r_btc = c(NA, diff(log(btc))),
    r_usd = c(NA, diff(log(usd))),
    r_spx = c(NA, diff(log(spx))),
    r_xau = c(NA, diff(log(xau)))
  ) %>%
  na.omit() # usunięcie wiersza, który po diff() stał się NA 

adf.test(df_returns$r_btc)
adf.test(df_returns$r_usd)
adf.test(df_returns$r_spx)
adf.test(df_returns$r_xau)
```

> **Wnioski:**
>
> Dla wszystkich analizowanych zmiennych w postaci stóp zwrotu, test ADF pozwolił na odrzucenie hipotezy zerowej o niestacjonarności przy poziomie istotności p < 0,01. Szeregi są stacjonarne i umożliwiają dalszą estymację modelu."


### Dzielimy dane na zbiór uczący (80%) i testowy (20%).
``` {r}
n_obs <- nrow(df_returns)
breakdown <- round(n_obs * 0.8)

df_learn <- df_returns[1:breakdown, ]
df_test <- df_returns[(breakdown + 1):n_obs, ]
```

### Ponowna weryfukacja korelacji zmiennych na zbiorze uczącym.
``` {r}
cor_learn <- cor(df_learn[, c("r_btc", "r_usd", "r_spx", "r_xau")])
cor_learn
```

> **Wnioski:**
> ...

## Dobór zmiennych i budowa modelu
Zastosowano metodę krokową wsteczną do wybrania ostatecznej postaci modelu.
```{r}
model_full <- lm(btc ~ usd + spx + xau + nasdaq, data = train_data)
model_step <- step(model_full, direction = "backward")
summary(model_step)
```

> Algorytm krokowy zredukował model wyłącznie do jednej zmiennej objaśniającej – indeksu S&P 500 (spx), co ostatecznie rozwiązuje problem współliniowości między SPX a Nasdaqiem. Parametr przy zmiennej spx okazał się wysoce istotny statystycznie.


# TU ZACZYNA SIĘ TWOJA CZĘŚĆ (DO USUNIĘCIA LINIJKA)

---

## Weryfikacja poprawności modelu ekonometrycznego

### 1. Normalność rozkładu składnika losowego – test Jarque-Bera
* **H0**: składnik losowy modelu ma rozkład normalny
* **H1**: ~H0
```{r}
jarque.bera.test(residuals(model_step))
```

> **Wnioski:** 
> Wartość p-value wynosi 4.268e-09. Zatem odrzucamy H0. Brak normalności rozkładu reszt jest niestety zjawiskiem powszechnym i bardzo trudnym do wyeliminowania w dziennych danych finansowych, głównie z powodu tzw. "grubych ogonów" (występowania ekstremalnych stóp zwrotu).

### 2. Autokorelacja składnika losowego
Wykorzystujemy test Durbina-Watsona (autokorelacja I rzędu) oraz Breuscha-Godfreya.
* **H0**: brak autokorelacji
* **H1**: występuje autokorelacja
```{r}
dwtest(model_step)
bgtest(model_step)
```

> **Wnioski:** 
> Z uwagi na p-value wynoszące odpowiednio 0.5815 oraz 0.8323, stwierdzamy, że nie mamy podstaw do odrzucenia H0. Składnik losowy w naszym modelu nie wykazuje zjawiska autokorelacji.

### 3. Homoskedastyczność składnika losowego
Stosujemy test Goldfelda-Quandta oraz test Breuscha-Pagana.
* **H0**: homoskedastyczność składnika losowego (stałość wariancji błędu losowego)
* **H1**: heteroskedastyczność
```{r}
bptest(model_step)
gqtest(model_step)
```

> **Wnioski:** 
> Wartości p-value wynoszą 0.9137 w teście Breuscha-Pagana oraz 0.7311 w teście Goldfelda-Quandta. Nie ma podstaw do odrzucenia H0. Wariancja składnika losowego w naszym modelu jest stała.

### 4. Testowanie współliniowości
Sprawdzamy wskaźnik VIF (Variance Inflation Factor).
```{r}
if (length(coef(model_step)) > 2) {
  vif(model_step)
} else {
  message("Tylko 1 zmienna w modelu. Pominięto test VIF.")
}
```

> **Wnioski:** 
> Ponieważ eliminacja krokowa usunęła nadmiarowe zmienne, w modelu ostała się tylko jedna zmienna. Problem współliniowości w takiej sytuacji nie występuje, więc test VIF został logicznie pominięty.

### 5. Stabilność parametrów modelu – test Chowa
* **H0**: parametry modelu są stabilne
* **H1**: parametry modelu nie są stabilne
```{r}
sctest(formula(model_step), type = "Chow", point = floor(nrow(train_data)/2), data = train_data)
```

> **Wnioski:** 
> Wartość p-value to 0.1247. Ponownie nie odrzucamy H0. Uzyskane oceny parametrów w różnych podokresach badawczych nie różnią się od siebie w sposób istotny, więc parametry modelu są stabilne.

### 6. Stabilność postaci analitycznej i Liniowość modelu
Wykorzystujemy test Ramseya (RESET) oraz Test liczby serii.
* **H0**: postać modelu jest dobrze dobrana, model jest liniowy
* **H1**: ~H0
```{r}
resettest(model_step)
runs.test(residuals(model_step))
```

> **Wnioski:** 
> W teście RESET p-value wynosi 0.9298, a w teście liczby serii otrzymano p-value równe 1. Zdecydowanie nie odrzucamy H0, co stanowi mocny dowód na to, że postać liniowa modelu jest jak najbardziej prawidłowa i stabilna.


### 7. Badanie koincydencji
```{r}
cor(train_data[, c("btc", "usd", "spx", "xau", "nasdaq")])[1, ]
coef(model_step)
```
> **Wnioski:**
> Korelacja liniowa między zmienną BTC a SPX (dla zbioru uczącego) wynosi ok. 0.31 i ma znak dodatni. W oszacowanym modelu ekonometrycznym parametr przy zmiennej SPX wynosi ok. 0.93 i również ma znak dodatni. Ponieważ znaki się pokrywają, zjawisko koincydencji w modelu zachodzi poprawnie.

---

## Uwiarygodnienie testów (HAC)
Mimo iż nasze testy wykazały, że założenia dotyczące homoskedastyczności oraz braku autokorelacji zostały spełnione, w analizie giełdowych szeregów czasowych warto potwierdzić istotność wyników z wykorzystaniem odpornych błędów standardowych (heteroskedasticity-consistent standard errors) HAC.

```{r}
coeftest(model_step, vcov = vcovHAC(model_step))
waldtest(model_step, vcov = vcovHAC(model_step))
```
Oceny istotności na bazie testu t-Studenta oraz F Walda z odpornymi błędami potwierdzają wybitną istotność statystyczną indeksu SPX w objaśnianiu Bitcoina (p-value rzędu 10^-13).

---

## Prezentacja ostatecznej postaci modelu i jego ocena

Współczynnik determinacji $R^2$:
```{r}
summary(model_step)$r.squared 
```

Nasz model to model na zmiennych będących stopami zwrotu (pierwsze różnice logarytmów). Strukturalnie jest to prosta regresja liniowa: 
$y_i = \beta_0 + \beta_1 x_{1i} + \varepsilon_i$

**Interpretacja parametrów:**
Zgodnie z klasyczną teorią dla modelu w postaci liniowej: 
> Jeśli $x_1$ wzrośnie o 1 jednostkę, to $y_1$ wzrośnie/zmaleje o $\beta_1$ jednostek.

W realiach naszego badania (gdzie jednostką jest stopa zwrotu wyrażona jako ułamek dziesiętny), jeśli stopa zwrotu indeksu S&P 500 wzrośnie o 1 jednostkę, to stopa zwrotu BTC zmieni się średnio o oszacowany z MNK współczynnik $\beta \approx 0.93$ (ceteris paribus). 
Zbudowany model objaśnia około 9.49% zmienności stóp zwrotu. Należy zaznaczyć, że w finansowych szeregach czasowych modelowanych na stopach zwrotu dominuje wysoki szum, stąd wartość $R^2$ jest relatywnie niska, jednak objaśnianie rzędu niemal 10% jest przy takich aktywach traktowane jako bardzo solidny rezultat.

---

``` {r}
predykcje <- predict(model_step, newdata = test_data)

# Błąd prognozy ex post (RMSE - Pierwiastek błędu średniokwadratowego)
rmse <- sqrt(mean((test_data$btc - predykcje)^2))
cat("Pierwiastek błędu średniokwadratowego (RMSE):", rmse, "\n")

# Średni absolutny błąd (MAE)
mae <- mean(abs(test_data$btc - predykcje))
cat("Średni absolutny błąd (MAE):", mae, "\n")

# Względny błąd prognozy EX POST (MAPE - Średni absolutny błąd procentowy)
mape <- mean(abs((test_data$btc - predykcje) / test_data$btc), na.rm = TRUE) * 100
cat("Średni absolutny błąd procentowy (MAPE):", round(mape, 2), "%\n")
```

Zbudowany model na zbiorze testowym mylił się średnio o 0.021 (czyli ok. 2.1 punktu procentowego stopy zwrotu). Względny błąd ex post (MAPE) wyniósł powyżej 146%. Warto jednak mieć na uwadze, że przy prognozowaniu stóp zwrotu wartości rzeczywiste niezwykle często są bliskie zeru, co sprawia, że dzielenie we wzorze na MAPE prowadzi do matematycznego zawyżania tego wskaźnika. 
Podsumowując, wykorzystanie prostego modelu wielorakiej regresji liniowej pozwoliło udowodnić statystycznie istotne, silne powiązanie amerykańskiej giełdy i kursu Bitcoina w badanych latach.