---
title: "Introduction"
output: html_document
author: Michał Dyrga & Nikodem Kusiak
---

# Temat projektu.
Celem pracy jest analiza ekonometryczna kursu Bitcoina w latach 2023–2026. Jako zmienne objasiniające wybrano: Złoto, S&P 500, USD Index, a zminenną objaśnianą będzie cena BTC.

### 1. Zaczytanie bibliotek na których będziemy pracować. 
``` {r warning = FALSE, message=FALSE }
library(dplyr)
library(readr)
library(lubridate)   # change to "Date" type
library(skimr)       # present stats about our data frame
library(tseries)     # Testy stacjonarności (ADF, KPSS)
library(lmtest)      # Testy dla modeli (np. Breuscha-Pagana, Durbina-Watsona, RESET)
library(car)         # Testowanie współliniowości (VIF)
library(sandwich)    # Odporne błędy standardowe
library(strucchange) # Test Chowa
library(randtests)   # Test liczby serii
```

### 2. Zaczytanie danych na których będziemy pracować. Oraz odrazu je oczyścimy i przygotujemy do analizy:
* z racji, że ^SPX posiada dodatkową kolumnę, usuwamy ją ponieważ pozostałe zmienne nie zawierają jej,
* zmieniamy format kolumny data na "Date", zamiast "char",
* wybierzemy kolumnę zamkniecia która będzie ceną reprezentatywną w danym dniu.
``` {r}
btc <- read.csv("data/btcusd_d.csv") %>% mutate(Data = ymd(Data)) %>% select(Data, btc = Zamkniecie)
spx <- read.csv("data/spx_d.csv") %>% mutate(Data = ymd(Data)) %>% select(Data, spx = Zamkniecie)
usd <- read.csv("data/usd_i_d.csv") %>% mutate(Data = ymd(Data)) %>% select(Data, usd = Zamkniecie)
xau <- read.csv("data/xauusd_d.csv") %>% mutate(Data = ymd(Data)) %>% select(Data, xau = Zamkniecie)
```

### 3. Ponaddto aby móc jak najlepiej przeanalizować dane, musimy stworzyć jeden data frame który będzie przechowywał dla danej daty informcję z ceną.
``` {r}
df <- btc %>%
  left_join(usd, by = "Data") %>%
  left_join(spx, by = "Data") %>%
  left_join(xau, by = "Data")
```

### 4. Usuwamy wiersze które nie posiadają danych.
``` {r} 
df <- na.omit(df) # deleting rows with missing data.
skim(df) # showing df stats
```

## Analiza posiadanych danych
Skoro nasze dane są już oczyszczone, zapoznajmy się z nimi i tym co reprezentują.
``` {r} 
summary(df)
plot(df$Data, df$btc, type="l", col="blue", main="Cena BTC", xlab="Data", ylab="Cena")
```

### 1. Analiza korelacji danych.
``` {r}
cor_matrix <- cor(df[, c("btc", "usd", "spx", "xau")])
cor_matrix
```

> **Wnioski: **
>
> * **BTC vs USD -0.28**: korelacja jest ujemna, korelacja jest słaba co oznaczam, że ta zmienna nie opisuje najlepiej ceny BTC,
> * **BTC vs SPX 0.85**: bardzo silna korelacja dodatnia, BTC zachowuje się obecnie jak aktywo wysokiego ryzyka, korelując się z indeksem 500 największych spółek w USA,
> * **BTC vs XAU 0.66**: korelacja jest umiarkowanie silna, BTC można nazywać jako cyforwe złoto, ale wciąż mocniej koreluje z giełdą SPX,
> * **SPX vs XAU 0.89**: korelacja między dwiema zmiennymi objaśniającymi jest bardzo wysoka, podejrzenie **współliniowowści**, które zbadamy w późniejszej analizie.

## Badanie stacjonarności szeregów czasowych
Zgodnie z teorią MNK, badamy stacjonarność, aby uniknąć problemu regresji pozornej. Wykorzystujemy Test ADF (Augmented Dickey-Fuller test).
* **H0**: szereg czasowy nie jest stacjonarny
* **H1**: szereg czasowy jest stacjonarny
```{r}
adf.test(df$btc)
adf.test(df$usd)
adf.test(df$spx)
adf.test(df$xau)
```
P-value testu ADF dla wszystkich zmiennych wynosi ponad 0.05, w związku z czym brak podstaw aby odrzucić H0, zmienne są niestacjonarne.

> **Wnioski:**
>
> Ceny aktywów są niestacjonarne, ponieważ mają trendy (rosną w długim terminie). Budowanie modelu na takich danych prowadziłoby do błędnych wniosków.

Dla potwierdzenia skorzystajmy z testu KPSS (Kwiatkowskiego-Phillipsa-Schmidta-Shina) którego hipotezy są odwrócone.
* **H0**: szereg czasowy jest stacjonarny
* **H1**: szereg czasowy nie jest stacjonarny
``` {r}
kpss.test(df$btc)
kpss.test(df$usd)
kpss.test(df$spx)
kpss.test(df$xau)
```

> **Wnioski:**
>
> Potwierdzenie, że ceny są niestacjonarne, p-value < 0,05, odrzucamy H0, w związku z czym musimy zmodyfikować nasze dane aby szereg był stacjonarny. 

### Modyfikacja danych.
Lepszym rozwiązaniem będzie analiza stóp zwrotu, które badają codzienne zmiany cen. Stopy zwrotu są stacjonarne, dzięki czemu możemy zbadać, jak mocno te rynki na siebie wpływają.

``` {r}
df_returns <- df %>%
  arrange(Data) %>% # chronologiczne ustawienie danych
  mutate(
    r_btc = c(NA, diff(log(btc))),
    r_usd = c(NA, diff(log(usd))),
    r_spx = c(NA, diff(log(spx))),
    r_xau = c(NA, diff(log(xau)))
  ) %>%
  na.omit() # usunięcie wiersza, który po diff() stał się NA 

adf.test(df_returns$r_btc)
adf.test(df_returns$r_usd)
adf.test(df_returns$r_spx)
adf.test(df_returns$r_xau)
```

> **Wnioski:**
>
> Dla wszystkich analizowanych zmiennych w postaci stóp zwrotu, test ADF pozwolił na odrzucenie hipotezy zerowej o niestacjonarności przy poziomie istotności p < 0,01. Szeregi są stacjonarne i umożliwiają dalszą estymację modelu."


### Dzielimy dane na zbiór uczący (80%) i testowy (20%).
``` {r}
n_obs <- nrow(df_returns)
breakdown <- round(n_obs * 0.8)

df_learn <- df_returns[1:breakdown, ]
df_test <- df_returns[(breakdown + 1):n_obs, ]
```

### Ponowna weryfukacja korelacji zmiennych na zbiorze uczącym.
``` {r}
cor_learn <- cor(df_learn[, c("r_btc", "r_usd", "r_spx", "r_xau")])
cor_learn
```

> **Wnioski:**
> ...

## Dobór zmiennych i budowa modelu
Zastosowano metodę krokową wsteczną do wybrania ostatecznej postaci modelu.
```{r}
model_full <- lm(r_btc ~ r_usd + r_spx + r_xau, data = df_learn)
model_step <- step(model_full, direction = "backward")
summary(model_step)
```

> Algorytm krokowy zredukował model wyłącznie do jednej zmiennej objaśniającej – r_spx. Zmienne r_usd i r_xau zostały odrzucone, bo na stopach zwrotu praktycznie nie korelują z r_btc (odpowiednio -0.018 i 0.051). Co ciekawe, na stopach zwrotu znika też silna korelacja SPX i XAU widoczna na surowych wartosciach (z 0.90 do 0.07) — była ona pozorna i wynikała ze wspólnego trendu w długim okresie. Parametr przy zmiennej r_spx okazał się wysoce istotny statystycznie (p-value 1.18e-15).


## Weryfikacja poprawności modelu ekonometrycznego

Mając już oszacowany model trzeba sprawdzić czy są spełnione wszystkie założenia MNK.

### 1. Normalność rozkładu składnika losowego – test Jarque-Bera
* **H0**: składnik losowy ma rozkład normalny
* **H1**: nie ma rozkładu normalnego
```{r}
jarque.bera.test(residuals(model_step))
```

> **Wnioski:**
> P-value bardzo małe < 2.2e-16, czyli odrzucamy H0. Reszty nie mają rozkładu normalnego. Nie jest to duży problem, bo próba jest duża i estymator MNK pozostaje zgodny.

### 2. Autokorelacja składnika losowego
Stosujemy dwa testy: Durbina-Watsona (autokorelacja I rzędu) oraz Breuscha-Godfreya (wyższe rzędy).
* **H0**: brak autokorelacji
* **H1**: występuje autokorelacja
```{r}
dwtest(model_step)
bgtest(model_step)
```

> **Wnioski:**
> P-value 0.8164 i 0.3606, nie ma podstaw do odrzucenia H0. Autokorelacji w resztach nie ma, więc jedno z głównych założeń MNK jest spełnione - macierz wariancji-kowariancji składników losowych jest diagonalna.

### 3. Homoskedastyczność składnika losowego
Test Breuscha-Pagana oraz Goldfelda-Quandta.
* **H0**: wariancja składnika losowego jest stała (homoskedastyczność)
* **H1**: heteroskedastyczność
```{r}
bptest(model_step)
gqtest(model_step)
```

> **Wnioski:**
> Wyniki testów są sprzeczne - BP zwrócił p-value 0.01625 (odrzucamy H0), a GQ p-value 0.8734 (H0 zostaje). BP wychwytuje ogólniejszą zależność wariancji od zmiennej objaśniającej, GQ tylko monotoniczną. Dla bezpieczeństwa zastosujemy później odporne błędy standardowe HAC.

### 4. Współliniowość
Współczynnik VIF.
```{r}
if (length(coef(model_step)) > 2) {
  vif(model_step)
} else {
  message("W modelu została tylko 1 zmienna objaśniająca, więc VIF nie ma sensu.")
}
```

> **Wnioski:**
> Po eliminacji krokowej w modelu została jedna zmienna, więc nie ma jak obliczyć współczynnika VIF (potrzeba minimum dwóch zmiennych objaśniających).

### 5. Stabilność parametrów – test Chowa
* **H0**: parametry modelu są stabilne w czasie
* **H1**: parametry nie są stabilne
```{r}
sctest(formula(model_step), type = "Chow", point = floor(nrow(df_learn)/2), data = df_learn)
```

> **Wnioski:**
> P-value 0.3836, znowu H0 nie odrzucamy. Parametry są stabilne między pierwszą a drugą połową próby uczącej.

### 6. Postać analityczna i liniowość – test RESET (Ramseya) i test liczby serii
* **H0**: postać modelu jest dobrze dobrana, model jest liniowy
* **H1**: model nie jest liniowy
```{r}
resettest(model_step)
runs.test(residuals(model_step))
```

> **Wnioski:**
> RESET podał wynik p-value 0.07445, test liczby serii 0.3268 - w obu nie odrzucamy H0 (przy α = 0.05), liniowa postać modelu jest poprawna.

### 7. Koincydencja
Patrzymy czy znak korelacji BTC ze SPX z macierzy zgadza się ze znakiem oszacowanego parametru w modelu.
```{r}
cor(df_learn$r_btc, df_learn$r_spx)
coef(model_step)
```
> **Wnioski:**
> Korelacja BTC i SPX dodatnia (0.319), parametr przy r_spx też dodatni (0.969). Znaki się zgadzają, koincydencja spełniona.

---

## Uwiarygodnienie testów (HAC)

Wyniki testów heteroskedastyczności są sprzeczne, dla pewności sprawdziliśmy istotność zmiennej również przy użyciu odpornych błędów standardowych HAC.

```{r}
coeftest(model_step, vcov = vcovHAC(model_step))
waldtest(model_step, vcov = vcovHAC(model_step))
```

P-value rzędu 10^-9 - parametr przy r_spx jest istotny nawet przy odpornych błędach. Wnioski się potwierdzają.

---

## Ostateczna postać modelu i jego ocena

Współczynnik determinacji $R^2$:
```{r}
summary(model_step)$r.squared
```

Model jest oszacowany na stopach zwrotu (logarytmiczne pierwsze różnice), więc jest to prosta regresja liniowa:
$$r\_btc_i = \beta_0 + \beta_1 \cdot r\_spx_i + \varepsilon_i$$

**Interpretacja parametru przy r_spx (ok. 0.97):**
Jeśli stopa zwrotu SPX wzrośnie o 1 jednostkę (tj. o 1 p.p.), to stopa zwrotu BTC wzrośnie średnio o 0.97 jednostki, ceteris paribus. W praktyce: jak amerykańska giełda rośnie o 1%, to BTC rośnie średnio o ok. 0.97%.

R^2 = 0.1016, czyli model wyjaśnia ok. 10.2% zmienności stóp zwrotu BTC. Na pierwszy rzut oka to mało, ale na dziennych danych z rynku to całkiem dobrze - ruchy cen są w dużej części losowe i nawet zaawansowane modele rzadko schodzą wysoko.

---

## Prognoza na zbiorze testowym

```{r}
predykcje <- predict(model_step, newdata = df_test)

# RMSE – pierwiastek błędu średniokwadratowego
rmse <- sqrt(mean((df_test$r_btc - predykcje)^2))
cat("RMSE:", rmse, "\n")

# MAE – średni absolutny błąd
mae <- mean(abs(df_test$r_btc - predykcje))
cat("MAE:", mae, "\n")

# MAPE – średni absolutny błąd procentowy
mape <- mean(abs((df_test$r_btc - predykcje) / df_test$r_btc), na.rm = TRUE) * 100
cat("MAPE:", round(mape, 2), "%\n")
```

Na zbiorze testowym RMSE wyszło ok. 0.026, czyli średnio mylimy się o ok. 2.6 p.p. stopy zwrotu. MAPE wyszło 123.9%, ale tę miarę trzeba brać z dystansem - stopy zwrotu często krążą wokół zera, a kiedy dzielimy przez liczby bliskie zera to MAPE drastycznie wzrasta. Dlatego sensowniejsze są tu RMSE i MAE.

Podsumowując, nawet tak prosty model regresji liniowej z jedną zmienną pokazał istotny, dodatni związek między indeksem SPX a kursem BTC. W badanym okresie Bitcoin zachowywał się raczej jak aktywo wysokiego ryzyka skorelowane z giełdą amerykańską niż jak "cyfrowe złoto".
