---
title: "Introduction"
output: html_document
author: Michał Dyrga & Nikodem Kusiak
---

# Temat projektu.
Celem pracy jest analiza ekonometryczna kursu Bitcoina w latach 2023–2026. Jako zmienne objasiniające wybrano: Złoto, S&P 500, USD Index, a zminenną objaśnianą będzie cena BTC.

### 1. Zaczytanie bibliotek na których będziemy pracować. 
``` {r warning = FALSE, message=FALSE }
library(dplyr)
library(lubridate)   # change to "Date" type
library(skimr)       # present stats about our data frame
library(tseries)     # Testy stacjonarności (ADF, KPSS)
library(lmtest)      # Testy dla modeli (np. Breuscha-Pagana, Durbina-Watsona, RESET)
library(car)         # Testowanie współliniowości (VIF)
library(sandwich)    # Odporne błędy standardowe
library(strucchange) # Test Chowa
library(utils)
```

### 2. Zaczytanie danych na których będziemy pracować. Oraz odrazu je oczyścimy i przygotujemy do analizy:
* z racji, że ^SPX posiada dodatkową kolumnę, usuwamy ją ponieważ pozostałe zmienne nie zawierają jej,
* zmieniamy format kolumny data na "Date", zamiast "char",
* wybierzemy kolumnę zamkniecia która będzie ceną reprezentatywną w danym dniu.
``` {r}
btc <- read.csv("data/btcusd_d.csv") %>% mutate(Data = ymd(Data)) %>% select(Data, btc = Zamkniecie)
spx <- read.csv("data/spx_d.csv") %>% mutate(Data = ymd(Data)) %>% select(Data, spx = Zamkniecie)
usd <- read.csv("data/usd_i_d.csv") %>% mutate(Data = ymd(Data)) %>% select(Data, usd = Zamkniecie)
xau <- read.csv("data/xauusd_d.csv") %>% mutate(Data = ymd(Data)) %>% select(Data, xau = Zamkniecie)
```

### 3. Ponaddto aby móc jak najlepiej przeanalizować dane, musimy stworzyć jeden data frame który będzie przechowywał dla danej daty informcję z ceną.
``` {r}
df <- btc %>%
  left_join(usd, by = "Data") %>%
  left_join(spx, by = "Data") %>%
  left_join(xau, by = "Data")
```

### 4. Usuwamy wiersze które nie posiadają danych.
``` {r} 
df <- na.omit(df) # deleting rows with missing data.
skim(df) # showing df stats
```

## Analiza posiadanych danych
Skoro nasze dane są już oczyszczone, zapoznajmy się z nimi i tym co reprezentują.
``` {r} 
summary(df)
plot(df$Data, df$btc, type="l", col="blue", main="Cena BTC", xlab="Data", ylab="Cena")
```

### 1. Analiza korelacji danych.
``` {r}
cor_matrix <- cor(df[, c("btc", "usd", "spx", "xau")])
cor_matrix
```

> **Wnioski: **
>
> * **BTC vs USD -0.28**: korelacja jest ujemna, korelacja jest słaba co oznaczam, że ta zmienna nie opisuje najlepiej ceny BTC,
> * **BTC vs SPX 0.85**: bardzo silna korelacja dodatnia, BTC zachowuje się obecnie jak aktywo wysokiego ryzyka, korelując się z indeksem 500 największych spółek w USA,
> * **BTC vs XAU 0.66**: korelacja jest umiarkowanie silna, BTC można nazywać jako cyforwe złoto, ale wciąż mocniej koreluje z giełdą SPX,
> * **SPX vs XAU 0.89**: korelacja między dwiema zmiennymi objaśniającymi jest bardzo wysoka, podejrzenie **współliniowowści**, które zbadamy w późniejszej analizie.

### 2. Badanie stacjonarności zmiennych i ich przygotowanie (logarytmiczne stopy zwrotu)
Ceny aktywów finansowych z reguły są niestacjonarne. Sprawdźmy to za pomocą testu ADF. Hipoteza zerowa w teście ADF oznacza brak stacjonarności.
```{r}
adf.test(df$btc)
kpss.test(df$btc)

adf.test(df$usd)
kpss.test(df$usd)

adf.test(df$spx)
kpss.test(df$spx)

adf.test(df$xau)
kpss.test(df$xau)
```

> **Wnioski:**
>
> Ceny Bitcoina i innych aktywów są niestacjonarne, ponieważ mają trendy (rosną w długim terminie). Budowanie modelu na takich danych prowadziłoby do błędnych wniosków. Dlatego lepszym rozwiązaniem będzie analiza stóp zwrotu, które badają codzienne zmiany cen. Stopy zwrotu są stacjonarne, dzięki czemu możemy zbadać, jak mocno te rynki na siebie wpływają.


``` {r}
df_returns <- df %>%
  arrange(Data) %>% # chronologiczne ustawienie danych
  mutate(
    r_btc = c(NA, diff(log(btc))),
    r_usd = c(NA, diff(log(usd))),
    r_spx = c(NA, diff(log(spx))),
    r_xau = c(NA, diff(log(xau)))
  ) %>%
  na.omit() # usunięcie wiersza, który po diff() stał się NA 

adf.test(df_returns$r_btc)
adf.test(df_returns$r_usd)
adf.test(df_returns$r_spx)
adf.test(df_returns$r_xau)
```

> **Wnioski:**
>
> Dla wszystkich analizowanych zmiennych w postaci stóp zwrotu, test ADF pozwolił na odrzucenie hipotezy zerowej o niestacjonarności przy poziomie istotności p < 0,01. Szeregi są stacjonarne i umożliwiają dalszą estymację modelu."

``` {r}
n_obs <- nrow(df_returns)
breakdown <- round(n_obs * 0.8) # 80% na naukę

df_learn <- df_returns[1:breakdown, ]
df_test <- df_returns[(breakdown + 1):n_obs, ]
```

### 3. Ponowna weryfukacja korelacji zmiennych na zbiorze uczącym.
``` {r}
cor_learn <- cor(df_learn[, c("r_btc", "r_usd", "r_spx", "r_xau")])
cor_learn
```


``` {r}
# wektor korelacji Y z X (R0)
r0 <- cor_learn[1, 2:4] 

# macierz korelacji między samymi X (R)
R <- cor_learn[2:4, 2:4]

nazwy_X <- names(r0)
n <- length(r0)

# Funkcja licząca pojemność informacyjną H
calc_H <- function(indices, r0, R) {
  h_j <- sapply(indices, function(j) {
    (r0[j]^2) / sum(abs(R[j, indices]))
  })
  return(sum(h_j))
}

# wszystkie możliwe kombinacje indeksów (1, 2, 3, 1:2, itd.)
combos <- list()
for (i in 1:n) {
  combos <- c(combos, combn(1:n, i, simplify = FALSE))
}

results_hellwig <- data.frame(
  Kombinacja = sapply(combos, function(x) paste(nazwy_X[x], collapse = " + ")),
  H = sapply(combos, calc_H, r0 = r0, R = R)
)

arrange(results_hellwig, desc(H))

results_hellwig

# budowa modelu na podstawie najlepszej zmiennej wg Hellwiga czyli SPX
model_final <- lm(r_btc ~ r_spx, data = df_learn)

summary(model_final)


# 1. Badanie normalności reszt (Punkt 5a)
shapiro.test(residuals(model_final))

# 2. Testowanie autokorelacji (Punkt 5b)
dwtest(model_final)

# 3. Badanie heteroskedastyczności (Punkt 5c)
bptest(model_final)

# 4. Stabilność postaci analitycznej (Punkt 5f)
resettest(model_final)
```

## Wzór opisujący BTC
$$BTC_{price} = \beta_0 + \beta_1 \cdot USD_{index} + \beta_2 \cdot SPX + \beta_3 \cdot Gold + \epsilon$$

``` {r}
# 1. Wyznaczamy prognozę na zbiorze testowym
prognoza <- predict(model_final, newdata = df_test)

# 2. Obliczamy błąd Ex Post (MAE lub RMSE)
rzeczywiste <- df_test$r_btc
bledy <- rzeczywiste - prognoza

# Średni absolutny błąd prognozy
MAE <- mean(abs(bledy))
# Względny błąd prognozy
MAPE <- mean(abs(bledy / rzeczywiste)) * 100 

cat("Błąd MAE wynosi:", MAE)
cat("Względny błąd MAPE wynosi:", MAPE, "%")
```












