---
title: "Projekt z Ekonometrii - Analiza kursu BTC"
author: "Michał Dyrga & Nikodem Kusiak"
output: html_document
---

# Wprowadzenie i cel projektu
Celem pracy jest analiza ekonometryczna kursu Bitcoina w latach 2023–2026. Jako zmienne objaśniające wybrano: Złoto (XAU), S&P 500 (SPX), USD Index (USD) oraz indeks Nasdaq. Zmienną objaśnianą będzie cena BTC. 

### 1. Wczytanie bibliotek
Ładujemy pakiety zaimplementowane podczas laboratoriów, niezbędne do estymacji i weryfikacji założeń MNK.
``` {r warning = FALSE, message=FALSE }
library(dplyr)
library(lubridate) 
library(skimr) 
library(readr)
library(tseries)     # Testy stacjonarności (ADF, KPSS), test Jarque-Bera
library(lmtest)      # Testy autokorelacji (DW, BG), heteroskedastyczności (BP, GQ), RESET
library(car)         # Współliniowość (VIF)
library(sandwich)    # Odporne błędy standardowe (HAC)
library(strucchange) # Test Chowa
library(randtests)   # Test liczby serii
```

### 2. Zaczytanie i przygotowanie danych
Wczytujemy dane finansowe, ujednolicamy format daty i wybieramy ceny zamknięcia.
``` {r warning = FALSE, message=FALSE}
clean_financial_data <- function(filepath, asset_name) {
  df <- read.csv(filepath)
  colnames(df)[1] <- "raw_date"
  colnames(df)[2] <- "raw_close"
  
  df %>%
    mutate(Data = parse_date_time(raw_date, orders = c("mdy", "ymd", "dmy"))) %>%
    mutate(Data = as.Date(Data)) %>%
    filter(!is.na(Data)) %>%
    select(Data, !!sym(asset_name) := raw_close) %>%
    distinct(Data, .keep_all = TRUE)
}

btc    <- clean_financial_data("data/btcusd_d.csv", "btc")
spx    <- clean_financial_data("data/spx_d.csv", "spx")
usd    <- clean_financial_data("data/usd_i_d.csv", "usd")
xau    <- clean_financial_data("data/xauusd_d.csv", "xau")
nasdaq <- clean_financial_data("data/nasdaq_d.csv", "nasdaq")
```

Tworzymy jeden wspólny zbiór danych połączony po dacie i usuwamy puste wiersze.
``` {r}
df <- btc %>%
  left_join(usd, by = "Data") %>%
  left_join(spx, by = "Data") %>%
  left_join(xau, by = "Data") %>%
  left_join(nasdaq, by = "Data")

df <- na.omit(df)
```

## Analiza korelacji
Badamy współczynniki korelacji pomiędzy zmiennymi.
``` {r}
cor_matrix <- cor(df[, c("btc", "usd", "spx", "xau", "nasdaq")])
round(cor_matrix, 2)
```

Z analizy macierzy korelacji wynika m.in., że kurs BTC jest silnie dodatnio skorelowany z indeksem S&P 500 (0.85) oraz Nasdaq (0.84). Występuje ujemna korelacja z indeksem dolara (USD). Ponadto zauważono bardzo wysoką korelację między zmiennymi objaśniającymi SPX i Nasdaq (0.97), co rodzi naturalne obawy o problem współliniowości, z którym postaramy się uporać w dalszej części pracy.

---

## Badanie stacjonarności szeregów czasowych
Zgodnie z teorią MNK, badamy stacjonarność, aby uniknąć problemu regresji pozornej. Wykorzystujemy Test ADF (augmented Dickey-Fuller test).
* **H0**: szereg czasowy nie jest stacjonarny
* **H1**: szereg czasowy jest stacjonarny
```{r}
adf.test(df$btc)
```
P-value wynosi 0.9642, czyli jest znacznie większe od 0.05. Brak jest podstaw do odrzucenia H0, co oznacza, że szereg jest niestacjonarny. Dokonujemy eliminacji niestacjonarności poprzez przejście na logarytmiczne stopy zwrotu.
```{r}
df_log <- df %>%
  mutate(
    btc = c(NA, diff(log(btc))),
    usd = c(NA, diff(log(usd))),
    spx = c(NA, diff(log(spx))),
    xau = c(NA, diff(log(xau))),
    nasdaq = c(NA, diff(log(nasdaq)))
  ) %>% 
  na.omit()

adf.test(df_log$btc)
```
Po przekształceniach test ADF zwraca p-value = 0.01. Zdecydowanie odrzucamy hipotezę zerową – otrzymane szeregi są stacjonarne.

Dzielimy dane na zbiór uczący (80%) i testowy (20%).
```{r}
n <- nrow(df_log)
split_idx <- floor(0.8 * n)

train_data <- df_log[1:split_idx, ]
test_data <- df_log[(split_idx + 1):n, ]
```

---

## Dobór zmiennych i budowa modelu
Zastosowano metodę krokową wsteczną do wyłonienia ostatecznej postaci modelu.
```{r}
model_full <- lm(btc ~ usd + spx + xau + nasdaq, data = train_data)
model_step <- step(model_full, direction = "backward")
summary(model_step)
```
Algorytm krokowy zredukował model wyłącznie do jednej zmiennej objaśniającej – indeksu S&P 500 (spx), co ostatecznie rozwiązuje problem współliniowości między SPX a Nasdaqiem. Parametr przy zmiennej spx okazał się wysoce istotny statystycznie.

---

## Weryfikacja poprawności modelu ekonometrycznego

### 1. Normalność rozkładu składnika losowego – test Jarque-Bera
* **H0**: składnik losowy modelu ma rozkład normalny
* **H1**: ~H0
```{r}
jarque.bera.test(residuals(model_step))
```
Wartość p-value wynosi 4.268e-09. Zatem odrzucamy H0. Brak normalności rozkładu reszt jest niestety zjawiskiem powszechnym i bardzo trudnym do wyeliminowania w dziennych danych finansowych, głównie z powodu tzw. "grubych ogonów" (występowania ekstremalnych stóp zwrotu).

### 2. Autokorelacja składnika losowego
Wykorzystujemy test Durbina-Watsona (autokorelacja I rzędu) oraz Breuscha-Godfreya.
* **H0**: brak autokorelacji
* **H1**: występuje autokorelacja
```{r}
dwtest(model_step)
bgtest(model_step)
```
Z uwagi na p-value wynoszące odpowiednio 0.5815 oraz 0.8323, stwierdzamy, że nie mamy podstaw do odrzucenia H0. Składnik losowy w naszym modelu nie wykazuje zjawiska autokorelacji.

### 3. Homoskedastyczność składnika losowego
Stosujemy test Goldfelda-Quandta oraz test Breuscha-Pagana.
* **H0**: homoskedastyczność składnika losowego (stałość wariancji błędu losowego)
* **H1**: heteroskedastyczność
```{r}
bptest(model_step)
gqtest(model_step)
```
Wartości p-value wynoszą 0.9137 w teście Breuscha-Pagana oraz 0.7311 w teście Goldfelda-Quandta. Nie ma podstaw do odrzucenia H0. Wariancja składnika losowego w naszym modelu jest stała.

### 4. Testowanie współliniowości
Sprawdzamy wskaźnik VIF (Variance Inflation Factor).
```{r}
if (length(coef(model_step)) > 2) {
  vif(model_step)
} else {
  message("Tylko 1 zmienna w modelu. Pominięto test VIF.")
}
```
Ponieważ eliminacja krokowa usunęła nadmiarowe zmienne, w modelu ostała się tylko jedna zmienna. Problem współliniowości w takiej sytuacji nie występuje, więc test VIF został logicznie pominięty.

### 5. Stabilność parametrów modelu – test Chowa
* **H0**: parametry modelu są stabilne
* **H1**: parametry modelu nie są stabilne
```{r}
sctest(formula(model_step), type = "Chow", point = floor(nrow(train_data)/2), data = train_data)
```
Wartość p-value to 0.1247. Ponownie nie odrzucamy H0. Uzyskane oceny parametrów w różnych podokresach badawczych nie różnią się od siebie w sposób istotny, więc parametry modelu są stabilne.

### 6. Stabilność postaci analitycznej i Liniowość modelu
Wykorzystujemy test Ramseya (RESET) oraz Test liczby serii.
* **H0**: postać modelu jest dobrze dobrana, model jest liniowy
* **H1**: ~H0
```{r}
resettest(model_step)
runs.test(residuals(model_step))
```
W teście RESET p-value wynosi 0.9298, a w teście liczby serii otrzymano p-value równe 1. Zdecydowanie nie odrzucamy H0, co stanowi mocny dowód na to, że postać liniowa modelu jest jak najbardziej prawidłowa i stabilna.

### 7. Badanie koincydencji
```{r}
cor(train_data[, c("btc", "usd", "spx", "xau", "nasdaq")])[1, ]
coef(model_step)
```
Korelacja liniowa między zmienną BTC a SPX (dla zbioru uczącego) wynosi ok. 0.31 i ma znak dodatni. W oszacowanym modelu ekonometrycznym parametr przy zmiennej SPX wynosi ok. 0.93 i również ma znak dodatni. Ponieważ znaki się pokrywają, zjawisko koincydencji w modelu zachodzi poprawnie.

---






## Opcjonalne uwiarygodnienie testów (HAC)
Mimo iż nasze testy wykazały, że założenia dotyczące homoskedastyczności oraz braku autokorelacji zostały spełnione wzorowo (co rzadko udaje się w surowych modelach finansowych), w analizie giełdowych szeregów czasowych dobrą praktyką jest rutynowe potwierdzenie istotności wyników z wykorzystaniem odpornych błędów standardowych (heteroskedasticity-consistent standard errors) HAC.

```{r}
coeftest(model_step, vcov = vcovHAC(model_step))
waldtest(model_step, vcov = vcovHAC(model_step))
```
Oceny istotności na bazie testu t-Studenta oraz F Walda z odpornymi błędami potwierdzają wybitną istotność statystyczną indeksu SPX w objaśnianiu Bitcoina (p-value rzędu 10^-13).

---

## Prezentacja ostatecznej postaci modelu i jego ocena

Współczynnik determinacji $R^2$:
```{r}
summary(model_step)$r.squared
```

Nasz model to model na zmiennych będących stopami zwrotu (pierwsze różnice logarytmów). Strukturalnie jest to prosta regresja liniowa: 
$y_i = \beta_0 + \beta_1 x_{1i} + \varepsilon_i$

**Interpretacja parametrów:**
Zgodnie z klasyczną teorią dla modelu w postaci liniowej: 
➢ Jeśli $x_1$ wzrośnie o 1 jednostkę, to $y_1$ wzrośnie/zmaleje o $\beta_1$ jednostek.

W realiach naszego badania (gdzie jednostką jest stopa zwrotu wyrażona jako ułamek dziesiętny), jeśli stopa zwrotu indeksu S&P 500 wzrośnie o 1 jednostkę, to stopa zwrotu BTC zmieni się średnio o oszacowany z MNK współczynnik $\beta \approx 0.93$ (ceteris paribus). 
Zbudowany model objaśnia około 9.49% zmienności stóp zwrotu. Należy zaznaczyć, że w finansowych szeregach czasowych modelowanych na stopach zwrotu dominuje wysoki szum, stąd wartość $R^2$ jest relatywnie niska, jednak objaśnianie rzędu niemal 10% jest przy takich aktywach traktowane jako bardzo solidny rezultat.

---





## Prognoza punktowa i błędy ex post
Wyznaczamy prognozę na zbiorze testowym (na którym model nie był trenowany) i oceniamy model za pomocą mierników błędu prognozy ex post.
```{r}
predykcje <- predict(model_step, newdata = test_data)

# Błąd prognozy ex post (RMSE - Pierwiastek błędu średniokwadratowego)
rmse <- sqrt(mean((test_data$btc - predykcje)^2))
cat("Pierwiastek błędu średniokwadratowego (RMSE):", rmse, "\n")

# Średni absolutny błąd (MAE)
mae <- mean(abs(test_data$btc - predykcje))
cat("Średni absolutny błąd (MAE):", mae, "\n")

# Względny błąd prognozy EX POST (MAPE - Średni absolutny błąd procentowy)
mape <- mean(abs((test_data$btc - predykcje) / test_data$btc), na.rm = TRUE) * 100
cat("Średni absolutny błąd procentowy (MAPE):", round(mape, 2), "%\n")
```

Zbudowany model na zbiorze testowym mylił się średnio o 0.021 (czyli ok. 2.1 punktu procentowego stopy zwrotu). Względny błąd ex post (MAPE) wyniósł powyżej 146%. Warto jednak mieć na uwadze, że przy prognozowaniu stóp zwrotu wartości rzeczywiste niezwykle często są bliskie zeru, co sprawia, że dzielenie we wzorze na MAPE prowadzi do matematycznego zawyżania tego wskaźnika. 
Podsumowując, wykorzystanie prostego modelu wielorakiej regresji liniowej pozwoliło udowodnić statystycznie istotne, silne powiązanie amerykańskiej giełdy i kursu Bitcoina w badanych latach.